---
title: "Untitled"
format: html
editor: visual
---

## 1. Análise de clustering de retenção de profissionais de saúde.

Neste script iremos documentar o processo de clustering da taxa de retenção de quatro categorias de profissionais de saúde: médicos, cirurgiões-dentistas, enfermeiros e fisioterapeutas.

Primeiramente, iremos abrir as bibliotecas que serão necessárias.

```{r}
#| message: false
#| warning: false
library(tidyverse)
library(readxl)
library(ggfortify)
library(ggplot2)
library(NbClust)
library(geojsonio)
library(sf)
library(ggspatial)
library(ggrepel)
library(geobr)
```

### 1.1. Análise exploratória dos dados.

A seguir iremos carregar os dados juntá-los em um único dataframe.

```{r}
options(scipe = 999)

ret_medicos <- read.csv("C:/Users/alefs/OneDrive/Documentos/LAPEI-CIGETS/GitHub/retencao/Médico_retencao_geral.csv", sep = ";") |> 
  select(-X) |> 
  rename(medicos = retencao_geral)

ret_dentistas <- read.csv("C:/Users/alefs/OneDrive/Documentos/LAPEI-CIGETS/GitHub/retencao/Cirurgiões-dentistas_retencao_geral.csv", sep = ";") |> 
  select(-X) |> 
  rename(dentistas = retencao_geral)

ret_enfermeiros <- read.csv("C:/Users/alefs/OneDrive/Documentos/LAPEI-CIGETS/GitHub/retencao/Enfermeiro_retencao_geral.csv", sep = ";") |> 
  select(-X) |> 
  rename(enfermeiros = retencao_geral)

ret_fisioterapeutas <- read.csv("C:/Users/alefs/OneDrive/Documentos/LAPEI-CIGETS/GitHub/retencao/Fisioterapeuta_retencao_geral.csv", sep = ";") |> 
  select(-X) |> 
  rename(fisioterapeutas = retencao_geral)

retencao <- ret_medicos |> 
  left_join(ret_dentistas, by = "regiao_saude") |> 
  left_join(ret_enfermeiros, by = "regiao_saude") |> 
  left_join(ret_fisioterapeutas, by = "regiao_saude") |> 
  mutate(regiao_saude = as.character(regiao_saude))
```

Com os dados carregados, iremos analisar o comportamento das taxas através pela densidade de distribuição.

```{r}
retencao |> 
  pivot_longer(cols = 2:5,
               names_to = "categoria",
               values_to = "retencao") |> 
  ggplot(aes(x = retencao)) +
  geom_density() +
  facet_wrap(~ categoria)
```

De acordo com os gráficos acima, visualmente, os médicos seguem uma distribuição bimodal, os cirurgiões-dentistas uma bimodal fraca, os fisioterapeutas unimodal assimétrica a esquerda e enfermeiros distribuição normal.

### 1.2. Indicadores de número de clusters.

A seguir, iremos testar, de acordo com diversos indicadores, qual número de clusters representa o melhor agrupamento. O método utilizado será o mais tradicional, K-means com distância euclidiana.

```{r}
nc <- NbClust(retencao[2:5],
              min.nc = 2,
              max.nc = 7,
              method = "kmeans",
              distance = "euclidean",
              index = "all")
```

De acordo com os resultados acima, os melhores número de clusters foram 12, 3 e 4. No entanto, em um script prévio, os pesquisadores optaram por agrupamento de três partes, por refletir melhor o fenômeno e permitir melhor interpretabilidade.

### 1.3. Agrupando e reduzindo dimensionalidade.

A seguir, aplicaremos o método k-means de clustering, definindo três grupos. E depois reduziremos a dimensionalidade por meio do PCA (Análise de Componentes Principais) para visualização gráfica.

```{r}
rownames(retencao) <- retencao$regiao_saude

#Clutering
kmeans <- kmeans(retencao[2:5], centers = 3)

#Redução de dimensionalidade
pca_kmeans <- prcomp(retencao[2:5], scale. = TRUE)
pca_kmeans <- as.data.frame(pca_kmeans$x)
pca_kmeans$cluster <- as.factor(kmeans$cluster)
pca_kmeans <- pca_kmeans |> 
  rownames_to_column("regiao_saude")

#Plotando o gráfico em duas dimensões com os clusters
pca_kmeans |> 
  ggplot(aes(x = PC1,
             y = PC2,
             color = cluster)) +
  geom_point() +
  geom_label(aes(label = regiao_saude)) +
  theme_minimal()
```

### 1.4. Interpretando e caracterizando os clusters.

Para uma melhor compreensão dos clusters definidos anteriormente, plotaremos abaixo boxplot para cada uma delas.

```{r}
boxplot <- retencao %>% 
  mutate(cluster = factor(kmeans$cluster)) %>% 
  mutate(cluster = case_when(cluster == 1 ~ "Alta retenção",
                             cluster == 2 ~ "Baixa retenção",
                             cluster == 3 ~ "Média retenção")) |> 
  mutate(cluster = factor(cluster, 
                           levels = c("Alta retenção",
                                      "Média retenção",
                                      "Baixa retenção"))) |> 
  pivot_longer(cols = 2:5,
             names_to = "categoria",
             values_to = "retencao") %>% 
  mutate(categoria = recode(categoria,
  medicos     = "Médicos",
  dentistas  = "Cirurgiões-dentistas",
  enfermeiros = "Enfermeiros",
  fisioterapeutas   = "Fisioterapeutas")) |> 
  ggplot(aes(x = cluster, y = retencao, fill = cluster)) +
  geom_boxplot() +
  facet_wrap(~ categoria, ncol = 2) +
  scale_y_continuous(labels = scales::percent) +
  theme_bw() +
  theme(legend.position = "none",
        axis.title.x = element_blank(),
        axis.title.y = element_blank(),
        axis.text.x = element_text(size = 14),
        axis.text.y = element_text(size = 11))

#ggsave(boxplot, filename = "boxplot_clustering.svg", width = 3000, height = 2100, units = "px", dpi = 300)
```

Observamos que o cluster 1 tem as maiores distribuições de taxas de retenção das categorias de profissionais de saúde, enquanto o 3 apresenta uma distribuição intermediária e a 2 as menores.

Abaixo obteremos as medidas descritivas das retenções de acordo com o cluster.

```{r}

medidas_descritivas <- retencao |>
  mutate(cluster = pca_kmeans$cluster) |> 
  group_by(cluster) |>
  summarise(across(
    where(is.numeric),
    list(
      median= ~ median(.x, na.rm = TRUE),
      mean  = ~ mean(.x, na.rm = TRUE),
      sd    = ~ sd(.x, na.rm = TRUE)
    ),
    .names = "{.col}_{.fn}"
  ))
```

Os resultados indicam valores de média representativos, visto que as medianas apresentam valores muito próximos. Abaixo a tabela exibi os valores das médias de acordo com os clusters, com os desvios padrões entre parênteses.

| Cluster | Médicos    | Cirurgiões-dentistas | Enfermeiros | Fisioterapeutas |
|---------|------------|----------------------|-------------|-----------------|
| 1       | 61% (0,07) | 79% (0,06)           | 67% (0,04)  | 73% (0,05)      |
| 3       | 51% (0,07) | 65% (0,07)           | 62% (0,04)  | 68%(0,05)       |
| 2       | 38% (0,05) | 47% (0,07)           | 55% (0,06)  | 54% (0,08)      |

### 1.5. Visualização por mapa coroplético.

A seguir plotaremos um mapa coroplético para observar como os clusters se distribuem pelo território.

```{r}
#Caracterizando os clusters
retencao_clusters <- retencao |> 
  mutate(cluster = pca_kmeans$cluster) |> 
  mutate(cluster = case_when(cluster == 1 ~ "Alta retenção",
                             cluster == 2 ~ "Baixa retenção",
                             cluster == 3 ~ "Média retenção"))

#Carregando o shape file para o mapa
spdf_fortified <- sf::st_read("C:/Users/alefs/OneDrive/Documentos/LAPEI-CIGETS/GitHub/retencao/1_scripts/shape file regioes saude.json") %>%
  select(reg_id, geometry)

#Definindo o padrão de coordenadas
st_crs(spdf_fortified) <- 4326

# Definindo limites das UF's
limites_uf <- read_state(year = 2020)
limites_uf <- st_transform(limites_uf, st_crs(spdf_fortified))
limites_uf <- st_cast(limites_uf, "MULTILINESTRING")

# Definir limites de longitude e latitude para focar no Brasil
limite_long <- c(-75, -28)
limite_lat <- c(-33, 4)

#Definindo os pontos das capitais
hierarquia_completa <- 
  read_csv("C:/Users/alefs/OneDrive/Documentos/LAPEI-CIGETS/GitHub/retencao/0_dados/hierarquia_atualizada.csv") %>% 
  mutate(cod_regsaud = as.character(cod_regsaud))
capitais <- c("1100205","1302603","1200401","5002704","1600303","5300108",
              "1400100","5103403","1721000","3550308","2211001","3304557",
              "1501402","5208707","2927408","4205407","2111300","2704302",
              "4314902","4106902","3106200","2304400","2611606","2507507",
              "2800308","2408102","3205309")
capitais_coord <- 
  hierarquia_completa |>
  mutate(cod_municipiodv = as.character(cod_municipiodv)) |> 
  filter(cod_municipiodv %in% capitais) |> 
  select(cod_municipio, municipio, longitude, latitude) |> 
  mutate(latitude = as.numeric(latitude))


#Plotando o mapa
cloropetico <- spdf_fortified %>% 
  mutate(reg_id = as.character(reg_id)) %>% 
  left_join(retencao_clusters, by = c("reg_id" = "regiao_saude")) %>% 
  ggplot() +
  geom_sf(aes(fill = as.factor(cluster))) +
  geom_sf(
    data = limites_uf,      # objeto sf só com as UFs
    fill = NA,
    color = "white",
    linewidth = 0.7        # aumenta a espessura da fronteira
  ) +
  geom_point(data = capitais_coord, aes(x = longitude, y = latitude), color = "blue", size = 1) +
  geom_text_repel(
    data = capitais_coord,
    aes(label = municipio, x = longitude, y = latitude),
    size = 4.5,
    fontface = "bold"
  ) +
  theme_minimal() +
  coord_sf(xlim = limite_long, ylim = limite_lat) +
  ggspatial::annotation_north_arrow(
    location = "tr",
    which_north = "true",
    style = ggspatial::north_arrow_nautical(
      fill = c("grey40", "white"),
      line_col = "grey20")) +
  annotation_scale(location = "bl", width_hint = 0.3) +
  labs(fill = "Cluster") +
  scale_fill_manual(name = "Cluster",
                    breaks = c("Alta retenção", "Média retenção", "Baixa retenção"),
                    values = c("Alta retenção" = "#fee391",
                               "Média retenção" = "#9ECAE1",
                               "Baixa retenção" = "#2171B5"))

ggsave(cloropetico, filename = "cloropetico_retencao_clustering.svg", width = 3000, height = 2500, units = "px", dpi = 300)
```

### 1.6. Analisando proporções por grandes regiões.

```{r}
lista_regioes <- hierarquia_completa %>% 
  distinct(cod_regsaud, uf_sigla, regiao)

retencao_clusters <- retencao_clusters %>% 
  left_join(lista_regioes, by = c("regiao_saude" = "cod_regsaud"))

clusters_regioes <- retencao_clusters %>% 
  mutate(cluster = factor(cluster, levels = c("Alta retenção", "Média retenção", "Baixa retenção"))) %>% 
  group_by(regiao, cluster) %>% 
  summarise(n = n()) %>% 
  mutate(percentual = n/sum(n))

clusters_regioes %>%
  group_by(regiao) %>%
  mutate(ordem_ranking = sum(percentual[cluster == "Alta retencão"])) %>%
  ungroup() %>%
  mutate(regiao = fct_reorder(regiao, ordem_ranking)) %>% 
  ggplot(aes(x = percentual, y = regiao, fill = cluster)) +
  geom_col()
```
