---
title: "Untitled"
format: html
editor: visual
---

## 1. Análise de clustering de retenção de profissionais de saúde.

```{r}
#| message: false
#| warning: false
library(tidyverse)
library(readxl)
library(ggfortify)
library(ggplot2)
library(NbClust)
library(geojsonio)
library(sf)
```

```{r}
options(scipe = 999)

ret_medicos <- read.csv("C:/Users/alefs/OneDrive/Documentos/LAPEI-CIGETS/GitHub/retencao/Médico_retencao_geral.csv", sep = ";") |> 
  select(-X) |> 
  rename(medicos = retencao_geral)

ret_dentistas <- read.csv("C:/Users/alefs/OneDrive/Documentos/LAPEI-CIGETS/GitHub/retencao/Cirurgiões-dentistas_retencao_geral.csv", sep = ";") |> 
  select(-X) |> 
  rename(dentistas = retencao_geral)

ret_enfermeiros <- read.csv("C:/Users/alefs/OneDrive/Documentos/LAPEI-CIGETS/GitHub/retencao/Enfermeiro_retencao_geral.csv", sep = ";") |> 
  select(-X) |> 
  rename(enfermeiros = retencao_geral)

ret_fisioterapeutas <- read.csv("C:/Users/alefs/OneDrive/Documentos/LAPEI-CIGETS/GitHub/retencao/Fisioterapeuta_retencao_geral.csv", sep = ";") |> 
  select(-X) |> 
  rename(fisioterapeutas = retencao_geral)

retencao <- ret_medicos |> 
  left_join(ret_dentistas, by = "regiao_saude") |> 
  left_join(ret_enfermeiros, by = "regiao_saude") |> 
  left_join(ret_fisioterapeutas, by = "regiao_saude") |> 
  mutate(regiao_saude = as.character(regiao_saude))
```

```{r}
retencao %>% 
  ggplot(aes(x = medicos)) +
  geom_density()

retencao %>% 
  ggplot(aes(x = dentistas)) +
  geom_density()

retencao %>% 
  ggplot(aes(x = enfermeiros)) +
  geom_density()

retencao %>% 
  ggplot(aes(x = fisioterapeutas)) +
  geom_density()
```

### 1.1. Índicadores de número de clusters.

A seguir, iremos testar, de acordo com diversos indicadores, qual número de clusters representa o melhor agrupamento. O método utilizado será o mais tradicional, K-means com distância euclidiana.

```{r}
nc <- NbClust(retencao[2:5],
              min.nc = 2,
              max.nc = 7,
              method = "kmeans",
              distance = "euclidean",
              index = "all")
```

De acordo com os resultados, o 12 índices indicaram 2 como o melhor número de clusters, e 4 sugeriram 3 e 4. Portanto, primeiramente testaremos com 2, e depois 3 e 4.

### 1.2. Testando com dois clusters.

A seguir, é feito o clustering com dois clusters, e reduziremos a dimensionalidade por meio PCA () para visualização gráfica.

```{r}
rownames(retencao) <- retencao$regiao_saude

#Clutering
kmeans <- kmeans(retencao[2:5], centers = 2)

#Redução de dimensionalidade
pca_kmeans <- prcomp(retencao[2:5], scale. = TRUE)
pca_kmeans <- as.data.frame(pca_kmeans$x)
pca_kmeans$cluster <- as.factor(kmeans$cluster)
pca_kmeans <- pca_kmeans |> 
  rownames_to_column("regiao_saude")

#Plotando o gráfico em duas dimensões com os clusters
pca_kmeans |> 
  ggplot(aes(x = PC1,
             y = PC2,
             color = cluster)) +
  geom_point() +
  geom_label(aes(label = regiao_saude)) +
  theme_minimal()
```

Plotaremos box-plots da taxa de retenção dos profissionais de saúde por cluster.

```{r}
retencao %>% 
  mutate(cluster = factor(kmeans$cluster)) %>% 
  pivot_longer(cols = 2:5,
             names_to = "categoria",
             values_to = "retencao") %>% 
  ggplot(aes(x = cluster, y = retencao, fill = cluster)) +
  geom_boxplot() +
  facet_wrap(~ categoria, ncol = 2)
```

```{r}
spdf_fortified <- sf::st_read("C:/Users/alefs/OneDrive/Documentos/LAPEI-CIGETS/GitHub/retencao/1_scripts/shape file regioes saude.json") %>%
  select(reg_id, geometry)

st_crs(spdf_fortified) <- 4326

# Coordenadas das capitais
capitais <- c("1100205","1302603","1200401","5002704","1600303","5300108",
              "1400100","5103403","1721000","3550308","2211001","3304557",
              "1501402","5208707","2927408","4205407","2111300","2704302",
              "4314902","4106902","3106200","2304400","2611606","2507507",
              "2800308","2408102","3205309")

# Definir limites de longitude e latitude para focar no Brasil
limite_long <- c(-75, -28)  # limites de longitude
limite_lat <- c(-33, 4)     # limites de latitude

pca_kmeans$regiao_saude <- as.integer(pca_kmeans$regiao_saude)

data_mapa <- spdf_fortified %>% 
  left_join(pca_kmeans, by = c("reg_id" = "regiao_saude"))

spdf_fortified %>% 
  left_join(pca_kmeans, by = c("reg_id" = "regiao_saude")) %>% 
  ggplot() +
  geom_sf(aes(fill = as.factor(cluster)))
```

### 1.2. Testando com três clusters.

```{r}
rownames(retencao) <- retencao$regiao_saude

#Clutering
kmeans <- kmeans(retencao[2:5], centers = 3)

#Redução de dimensionalidade
pca_kmeans <- prcomp(retencao[2:5], scale. = TRUE)
pca_kmeans <- as.data.frame(pca_kmeans$x)
pca_kmeans$cluster <- as.factor(kmeans$cluster)
pca_kmeans <- pca_kmeans |> 
  rownames_to_column("regiao_saude")

#Plotando o gráfico em duas dimensões com os clusters
pca_kmeans |> 
  ggplot(aes(x = PC1,
             y = PC2,
             color = cluster)) +
  geom_point() +
  geom_label(aes(label = regiao_saude)) +
  theme_minimal()
```

```{r}
retencao %>% 
  mutate(cluster = factor(kmeans$cluster)) %>% 
  pivot_longer(cols = 2:5,
             names_to = "categoria",
             values_to = "retencao") %>% 
  ggplot(aes(x = cluster, y = retencao, fill = cluster)) +
  geom_boxplot() +
  facet_wrap(~ categoria, ncol = 2)
```

```{r}
spdf_fortified <- sf::st_read("C:/Users/alefs/OneDrive/Documentos/LAPEI-CIGETS/GitHub/retencao/1_scripts/shape file regioes saude.json") %>%
  select(reg_id, geometry)

st_crs(spdf_fortified) <- 4326

# Coordenadas das capitais
capitais <- c("1100205","1302603","1200401","5002704","1600303","5300108",
              "1400100","5103403","1721000","3550308","2211001","3304557",
              "1501402","5208707","2927408","4205407","2111300","2704302",
              "4314902","4106902","3106200","2304400","2611606","2507507",
              "2800308","2408102","3205309")

# Definir limites de longitude e latitude para focar no Brasil
limite_long <- c(-75, -28)  # limites de longitude
limite_lat <- c(-33, 4)     # limites de latitude

pca_kmeans$regiao_saude <- as.integer(pca_kmeans$regiao_saude)

data_mapa <- spdf_fortified %>% 
  left_join(pca_kmeans, by = c("reg_id" = "regiao_saude"))

spdf_fortified %>% 
  left_join(pca_kmeans, by = c("reg_id" = "regiao_saude")) %>% 
  ggplot() +
  geom_sf(aes(fill = as.factor(cluster)))
```

### 1.3. Testando com quatro clusters.

```{r}
rownames(retencao) <- retencao$regiao_saude

#Clutering
kmeans <- kmeans(retencao[2:5], centers = 4)

#Redução de dimensionalidade
pca_kmeans <- prcomp(retencao[2:5], scale. = TRUE)
pca_kmeans <- as.data.frame(pca_kmeans$x)
pca_kmeans$cluster <- as.factor(kmeans$cluster)
pca_kmeans <- pca_kmeans |> 
  rownames_to_column("regiao_saude")

#Plotando o gráfico em duas dimensões com os clusters
pca_kmeans |> 
  ggplot(aes(x = PC1,
             y = PC2,
             color = cluster)) +
  geom_point() +
  geom_label(aes(label = regiao_saude)) +
  theme_minimal()
```

```{r}
retencao %>% 
  mutate(cluster = factor(kmeans$cluster)) %>% 
  pivot_longer(cols = 2:5,
             names_to = "categoria",
             values_to = "retencao") %>% 
  ggplot(aes(x = cluster, y = retencao, fill = cluster)) +
  geom_boxplot() +
  facet_wrap(~ categoria, ncol = 2)
```

```{r}

spdf_fortified <- sf::st_read("C:/Users/alefs/OneDrive/Documentos/LAPEI-CIGETS/GitHub/retencao/1_scripts/shape file regioes saude.json") %>%
  select(reg_id, geometry)

st_crs(spdf_fortified) <- 4326

# Coordenadas das capitais
capitais <- c("1100205","1302603","1200401","5002704","1600303","5300108",
              "1400100","5103403","1721000","3550308","2211001","3304557",
              "1501402","5208707","2927408","4205407","2111300","2704302",
              "4314902","4106902","3106200","2304400","2611606","2507507",
              "2800308","2408102","3205309")

# Definir limites de longitude e latitude para focar no Brasil
limite_long <- c(-75, -28)  # limites de longitude
limite_lat <- c(-33, 4)     # limites de latitude

pca_kmeans$regiao_saude <- as.integer(pca_kmeans$regiao_saude)

data_mapa <- spdf_fortified %>% 
  left_join(pca_kmeans, by = c("reg_id" = "regiao_saude"))

spdf_fortified %>% 
  left_join(pca_kmeans, by = c("reg_id" = "regiao_saude")) %>% 
  ggplot() +
  geom_sf(aes(fill = as.factor(cluster)))
```
